# O que são Indicadores de Saúde?

```{r}
#| label: setup-01
#| include: false
source("../R/utils.R")
library(tidyverse)
library(knitr)
library(kableExtra)
```

Indicadores de saúde são medidas que sintetizam informações sobre o **estado de saúde** de uma população ou sobre os **determinantes e condicionantes** que influenciam esse estado. Segundo a Organização Pan-Americana da Saúde (OPAS), um indicador é uma medida que resume informações relevantes sobre um atributo e uma dimensão do estado de saúde, ou ainda do desempenho do sistema de saúde [@opas2008].

Um indicador **não descreve a realidade em toda a sua complexidade** — ele simplifica e quantifica aspectos específicos para permitir comparação, monitoramento e tomada de decisão em saúde pública.

## Para que servem?

- **Mensurar** o estado de saúde de uma população em determinado tempo e lugar
- **Comparar** populações distintas ou a mesma população em períodos diferentes
- **Orientar** a formulação, o acompanhamento e a avaliação de políticas de saúde
- **Identificar** grupos vulneráveis e prioridades de intervenção
- **Subsidiar** a alocação de recursos no sistema de saúde

## Categorias de indicadores (RIPSA/OPAS)

A Rede Interagencial de Informações para a Saúde (RIPSA), com base nas recomendações da OPAS, organiza os indicadores nas seguintes categorias:

```{r}
#| label: tbl-categorias
#| tbl-cap: "Categorias de indicadores de saúde segundo a RIPSA/OPAS"

categorias <- tibble::tribble(
  ~Categoria, ~Descrição, ~Exemplos,
  "A — Demográficos",       "Estrutura e dinâmica populacional",     "Taxa de crescimento, razão de dependência, índice de envelhecimento",
  "B — Socioeconômicos",    "Condições sociais e econômicas",        "Índice de Gini, renda per capita, cobertura da Atenção Básica",
  "C — Mortalidade",        "Óbitos e seus determinantes",           "Taxa Bruta de Mortalidade, mortalidade infantil, mortalidade materna",
  "D — Morbidade",          "Adoecimento e fatores de risco",        "Incidência e prevalência de doenças, cobertura vacinal",
  "E — Recursos",           "Infraestrutura do sistema de saúde",    "Leitos hospitalares por habitante, médicos por habitante",
  "F — Cobertura",          "Acesso aos serviços de saúde",          "Proporção de partos hospitalares, cobertura de pré-natal"
)

tabela_indicador(categorias)
```

## Tipos de medida em epidemiologia

```{r}
#| label: fig-tipos-medida
#| fig-cap: "Tipos de medida epidemiológica e suas características"

tipos <- tibble::tribble(
  ~Tipo, ~Definição, ~Exemplo,
  "Proporção",  "Numerador contido no denominador",            "Prevalência, mortalidade proporcional",
  "Taxa",       "Incorpora o tempo em risco no denominador",   "Taxa de incidência, taxa de mortalidade",
  "Razão",      "Numerador e denominador independentes",       "Razão de mortalidade materna (RMM)",
  "Índice",     "Medida composta com múltiplas variáveis",     "IDH, Índice de Gini"
)

tabela_indicador(tipos, caption = "Tipos de medida epidemiológica")
```

::: {.callout-warning}
## Atenção

Indicadores são ferramentas de síntese — toda simplificação implica **perda de informação**. A interpretação criteriosa é parte indispensável do trabalho epidemiológico.
:::

## Fontes de dados no Brasil

O Brasil possui um dos sistemas de informação em saúde mais abrangentes da América Latina. As principais bases de dados são:

```{r}
#| label: fig-fontes-dados
#| fig-cap: "Principais sistemas de informação em saúde do Brasil"

fontes <- tibble::tribble(
  ~Sistema, ~Sigla, ~`Tipo de dado`,
  "Sistema de Informações sobre Mortalidade",     "SIM",    "Óbitos (Declaração de Óbito)",
  "Sistema de Informações sobre Nascidos Vivos",  "SINASC", "Nascimentos (DN)",
  "Sistema de Informação de Agravos de Notificação", "SINAN", "Doenças de notificação compulsória",
  "Sistema de Informações Hospitalares",          "SIH",    "Internações pelo SUS",
  "Sistema de Informação do PNI",                 "SI-PNI", "Coberturas vacinais",
  "Pesquisa Nacional por Amostra de Domicílios",  "PNAD",   "Dados socioeconômicos e de saúde"
)

tabela_indicador(fontes, caption = "Sistemas de Informação em Saúde — Brasil")
```
