# Indicadores da Atenção Primária à Saúde

```{r}
#| label: setup-08
#| include: false
source("../R/utils.R")
library(tidyverse)
library(scales)
library(knitr)
library(kableExtra)
library(glue)
library(patchwork)
```

A Atenção Primária à Saúde (APS), operacionalizada no Brasil principalmente pela **Estratégia Saúde da Família (ESF)**, é a porta de entrada preferencial do SUS. Seus indicadores refletem a capacidade do sistema de prevenir doenças, promover saúde e coordenar o cuidado [@egestorab2024].

## Cobertura da Estratégia Saúde da Família

```{r}
#| label: fig-cobertura-esf
#| fig-cap: "Evolução da cobertura da ESF no Brasil (2008–2023)"

# Valores aproximados baseados em e-Gestor AB / Ministério da Saúde
# Consulte https://egestorab.saude.gov.br/ para dados exatos
esf <- tibble::tribble(
  ~ano, ~cobertura,
  2008, 49.5,
  2010, 52.2,
  2012, 54.8,
  2014, 56.4,
  2016, 63.0,
  2018, 64.2,
  2020, 65.8,
  2022, 66.5,
  2023, 67.8
)

ggplot(esf, aes(x = ano, y = cobertura)) +
  geom_area(fill = cores_indicadores["sucesso"], alpha = 0.15) +
  geom_line(color = cores_indicadores["sucesso"], linewidth = 1.2) +
  geom_point(color = cores_indicadores["sucesso"], size = 2.5) +
  geom_text(aes(label = paste0(fmt_br(cobertura), "%")), vjust = -1, size = 3) +
  scale_y_continuous(limits = c(0, 80)) +
  labs(
    title = "Cobertura da Estratégia Saúde da Família",
    subtitle = "Cerca de 2/3 da população brasileira coberta pela ESF",
    x = "Ano", y = "Cobertura (%)",
    caption = "Fonte: e-Gestor AB / Ministério da Saúde (valores aproximados)"
  ) +
  tema_indicadores()
```

## Indicadores do Previne Brasil

O programa **Previne Brasil** (2020) estabeleceu indicadores de pagamento por desempenho para a APS. Os sete indicadores estratégicos são:

```{r}
#| label: tbl-previne
#| tbl-cap: "Indicadores do Previne Brasil"

previne <- tibble::tribble(
  ~`Indicador`, ~`O que mede`, ~`Meta`,
  "Pré-natal (6+ consultas)",  "Gestantes com ≥6 consultas de pré-natal", "≥ 60%",
  "Sífilis na gestação",       "Gestantes testadas para sífilis",          "≥ 60%",
  "Gestantes HIV",             "Gestantes testadas para HIV",              "≥ 60%",
  "Citopatológico (25-64a)",   "Mulheres com Papanicolaou em dia",        "≥ 40%",
  "Pressão arterial",          "Hipertensos com PA aferida no semestre",   "≥ 50%",
  "Hemoglobina glicada",       "Diabéticos com HbA1c no semestre",         "≥ 50%",
  "Vacinação (< 1 ano)",       "Crianças com vacinas em dia",             "≥ 95%"
)

tabela_indicador(previne)
```

## Internações por Condições Sensíveis à Atenção Primária (ICSAP)

As ICSAP são internações hospitalares que poderiam ser **evitadas** por uma APS efetiva. São consideradas um indicador indireto da resolutividade da atenção primária.

```{r}
#| label: fig-icsap
#| fig-cap: "Proporção de ICSAP entre internações SUS por região — Brasil"

# Valores aproximados baseados em SIH/DATASUS — consulte TabNet para dados exatos
icsap <- tibble::tribble(
  ~regiao, ~`2010`, ~`2015`, ~`2020`,
  "Norte",        32.5, 30.0, 27.5,
  "Nordeste",     30.0, 27.5, 25.0,
  "Sudeste",      24.0, 21.0, 18.5,
  "Sul",          28.5, 25.0, 22.0,
  "Centro-Oeste", 26.5, 23.5, 20.5
)

icsap_long <- icsap |>
  pivot_longer(-regiao, names_to = "ano", values_to = "prop") |>
  mutate(ano = as.numeric(ano))

ggplot(icsap_long, aes(x = ano, y = prop, color = regiao, group = regiao)) +
  geom_line(linewidth = 1) +
  geom_point(size = 2.5) +
  scale_color_manual(values = cores_regioes) +
  labs(
    title = "Queda das ICSAP em todas as regiões",
    subtitle = "Internações evitáveis diminuem com a expansão da ESF",
    x = "Ano", y = "ICSAP (% das internações SUS)", color = "Região",
    caption = "Fonte: SIH/DATASUS (valores aproximados)"
  ) +
  tema_indicadores()
```

::: {.callout-tip}
## Interpretação

A redução das ICSAP ao longo dos anos sugere que a expansão da ESF tem contribuído para maior resolutividade na atenção primária, reduzindo internações que poderiam ser evitadas com prevenção e manejo adequado de doenças crônicas.
:::

## Indicadores de processo na APS

```{r}
#| label: fig-prenatal
#| fig-cap: "Proporção de gestantes com 7+ consultas de pré-natal por região"

# Valores aproximados baseados em SINASC/DATASUS — consulte TabNet para dados exatos
prenatal <- tibble::tribble(
  ~regiao, ~prop,
  "Sul",          80.2,
  "Sudeste",      78.5,
  "Centro-Oeste", 72.0,
  "Nordeste",     55.0,
  "Norte",        42.5
)

ggplot(prenatal, aes(x = reorder(regiao, prop), y = prop, fill = regiao)) +
  geom_col(width = 0.6) +
  geom_text(aes(label = paste0(fmt_br(prop), "%")), hjust = -0.1, size = 4) +
  coord_flip() +
  scale_fill_manual(values = cores_regioes) +
  scale_y_continuous(limits = c(0, 95)) +
  labs(
    title = "Desigualdade regional no acesso ao pré-natal",
    subtitle = "Norte e Nordeste com proporções muito abaixo do Sul e Sudeste",
    x = NULL, y = "Gestantes com 7+ consultas (%)",
    caption = "Fonte: SINASC/DATASUS (valores aproximados)"
  ) +
  tema_indicadores() +
  theme(legend.position = "none")
```
