# Desigualdades em Saúde por Cor e Raça

```{r}
#| label: setup-09
#| include: false
source("../R/utils.R")
library(tidyverse)
library(scales)
library(knitr)
library(kableExtra)
library(glue)
library(patchwork)
```

O Brasil é o segundo país com maior população negra do mundo. Segundo o IBGE/PNAD 2019, negros (pretos + pardos) representam **55% da população brasileira**. As desigualdades em saúde segundo raça/cor são sistemáticas, persistentes e têm raízes no **racismo estrutural** [@ibge2020; @chor2013].

::: {.callout-note}
## Raça/cor como variável epidemiológica

No Brasil, a classificação de raça/cor é **autodeclarada** segundo os critérios do IBGE: branca, preta, parda, amarela, indígena. A Declaração de Óbito possui campo específico para raça/cor — seu preenchimento adequado é condição necessária para a produção de indicadores desagregados e para a equidade em saúde.
:::

## Mortalidade Materna por Raça/Cor

A mortalidade materna é um dos indicadores que melhor revelam as desigualdades raciais em saúde.

```{r}
#| label: fig-rmm-raca
#| fig-cap: "Razão de Mortalidade Materna (RMM) por raça/cor — Brasil"

# Valores aproximados baseados em SVS/MS — DATASUS, SIM
# Consulte o Painel de Mortalidade Materna para dados exatos
rmm <- tibble::tribble(
  ~raca_cor, ~rmm, ~razao,
  "Branca",   51,  1.0,
  "Parda",    89,  1.7,
  "Preta",   134,  2.6,
  "Indígena", 185, 3.6
)

ggplot(rmm, aes(x = reorder(raca_cor, rmm), y = rmm,
                fill = raca_cor)) +
  geom_col(width = 0.6) +
  geom_text(aes(label = paste0(rmm, "\n(", razao, "×)")),
            vjust = -0.3, size = 3.5, fontface = "bold") +
  geom_hline(yintercept = 70, linetype = "dashed", color = "#333") +
  annotate("text", x = 0.7, y = 78, label = "Meta ODS: 70",
           fontface = "italic", size = 3) +
  scale_fill_manual(values = c(
    "Branca" = cores_indicadores["branca"],
    "Parda" = cores_indicadores["parda"],
    "Preta" = cores_indicadores["preta"],
    "Indígena" = cores_indicadores["indigena"]
  )) +
  scale_y_continuous(limits = c(0, 220)) +
  labs(
    title = "Mulheres negras e indígenas morrem mais por causas maternas",
    subtitle = "RMM por 100.000 nascidos vivos — razão em relação à mulher branca entre parênteses",
    x = NULL, y = "RMM (por 100.000 NV)",
    caption = "Fonte: SVS/MS — DATASUS, SIM (valores aproximados)"
  ) +
  tema_indicadores() +
  theme(legend.position = "none")
```

As causas dessa desigualdade são multifatoriais:

- Menor acesso e menor qualidade do pré-natal
- Discriminação institucional nos serviços de saúde
- Maior exposição a determinantes sociais adversos
- Racismo estrutural que atravessa todas as dimensões da vida social

## Mortalidade Infantil por Raça/Cor

```{r}
#| label: fig-mi-raca
#| fig-cap: "Mortalidade infantil por raça/cor — Brasil"

# Valores aproximados baseados em SVS/MS — DATASUS, SIM/SINASC
# Consulte TabNet para dados exatos por raça/cor
mi_raca <- tibble::tribble(
  ~raca_cor, ~mi, ~razao,
  "Branca",    9.0, 1.0,
  "Parda",    14.2, 1.6,
  "Preta",    17.0, 1.9,
  "Indígena", 28.5, 3.2
)

ggplot(mi_raca, aes(x = reorder(raca_cor, mi), y = mi, fill = raca_cor)) +
  geom_col(width = 0.6) +
  geom_text(aes(label = paste0(fmt_br(mi), "\n(", razao, "×)")),
            vjust = -0.3, size = 3.5, fontface = "bold") +
  scale_fill_manual(values = c(
    "Branca" = cores_indicadores["branca"],
    "Parda" = cores_indicadores["parda"],
    "Preta" = cores_indicadores["preta"],
    "Indígena" = cores_indicadores["indigena"]
  )) +
  scale_y_continuous(limits = c(0, 35)) +
  labs(
    title = "Mortalidade infantil: crianças indígenas morrem 3× mais",
    subtitle = "MI por 1.000 NV — razão em relação à criança branca entre parênteses",
    x = NULL, y = "MI (por 1.000 NV)",
    caption = "Fonte: SVS/MS — DATASUS, SIM/SINASC (valores aproximados)"
  ) +
  tema_indicadores() +
  theme(legend.position = "none")
```

::: {.callout-important}
## Efeito independente da raça/cor

Estudos mostram que, mesmo após controle de variáveis socioeconômicas, persiste um **efeito independente da raça/cor** sobre a mortalidade infantil, indicando que o racismo age **além da mediação econômica** [@cardoso2005].
:::

## Homicídios — A Cor da Violência

As causas externas revelam a face mais dramática das desigualdades raciais em saúde no Brasil [@ipea2023].

```{r}
#| label: fig-homicidios-raca
#| fig-cap: "Taxa de homicídios por raça/cor — Brasil"

# Dados reais: Atlas da Violência 2023 (IPEA/FBSP), referentes a 2021
# Taxa por 100 mil hab.: negros 31,0; não negros 10,8
# Proporção: negros 79% das vítimas
homic <- tibble::tribble(
  ~grupo, ~taxa, ~pct_vitimas,
  "Não negros",                10.8, 21,
  "Negros (pretos + pardos)",  31.0, 79
)

p_taxa <- ggplot(homic, aes(x = grupo, y = taxa, fill = grupo)) +
  geom_col(width = 0.5) +
  geom_text(aes(label = fmt_br(taxa)), vjust = -0.5, size = 4, fontface = "bold") +
  scale_fill_manual(values = c("Não negros" = "#4575b4", "Negros (pretos + pardos)" = "#d73027")) +
  scale_y_continuous(limits = c(0, 40)) +
  labs(title = "Taxa de homicídios\n(por 100 mil hab.)", x = NULL, y = NULL) +
  tema_indicadores(base_size = 10) +
  theme(legend.position = "none")

p_prop <- ggplot(homic, aes(x = "", y = pct_vitimas, fill = grupo)) +
  geom_col(width = 0.6) +
  geom_text(aes(label = paste0(pct_vitimas, "%")),
            position = position_stack(vjust = 0.5), color = "white", size = 5, fontface = "bold") +
  coord_flip() +
  scale_fill_manual(values = c("Não negros" = "#4575b4", "Negros (pretos + pardos)" = "#d73027")) +
  labs(title = "Proporção das vítimas", x = NULL, y = NULL, fill = NULL) +
  tema_indicadores(base_size = 10) +
  theme(axis.text = element_blank(), panel.grid = element_blank())

p_taxa / p_prop +
  plot_annotation(
    title = "Negros morrem por homicídio 2,9× mais que não negros",
    subtitle = "79% das vítimas de homicídio no Brasil são negras (dados de 2021)",
    caption = "Fonte: Atlas da Violência 2023 — IPEA/FBSP (dados referentes a 2021)"
  )
```

- Jovens negros (15-29 anos) constituem o grupo mais vulnerável
- A diferença persiste **mesmo após controle** de renda e escolaridade

## Fontes de dados sobre saúde e raça/cor

```{r}
#| label: tbl-fontes-raca
#| tbl-cap: "Principais bases de dados sobre saúde e raça/cor no Brasil"

fontes_raca <- tibble::tribble(
  ~`Sistema/Base`, ~Cobertura, ~`Uso principal`,
  "DATASUS / SIM",        "Nacional", "Mortalidade por raça/cor, causa e município",
  "SINASC",               "Nacional", "Natalidade por raça/cor da mãe",
  "PNAD Contínua / IBGE", "Nacional", "Dados socioeconômicos e autodeclaração racial",
  "Atlas da Violência / IPEA", "Nacional", "Homicídios e segurança com recorte racial",
  "Painel de Mortalidade Materna", "Nacional", "Dados em tempo real por raça/cor"
)

tabela_indicador(fontes_raca)
```

::: {.callout-tip}
## Equidade ≠ Igualdade

**Igualdade** distribui recursos de forma uniforme. **Equidade** distribui segundo a necessidade — dando mais a quem mais precisa. As desigualdades raciais em saúde não são biológicas nem naturais: são produtos de injustiça histórica e estrutural. O papel do médico começa pelo **preenchimento correto da Declaração de Óbito**.
:::
