# Como Usar Indicadores com Responsabilidade

```{r}
#| label: setup-11
#| include: false
source("../R/utils.R")
library(tidyverse)
library(knitr)
library(kableExtra)
```

Diante das limitações apresentadas, o uso responsável de indicadores de saúde requer uma postura **crítica, metodologicamente informada e eticamente comprometida**.

## As cinco práticas essenciais

```{r}
#| label: tbl-praticas
#| tbl-cap: "Cinco práticas para o uso responsável de indicadores"

praticas <- tibble::tribble(
  ~`#`, ~Prática, ~`Por que é importante`,
  "1", "Triangule fontes",        "Nunca baseie decisões em um único indicador. Use múltiplas fontes e indicadores complementares.",
  "2", "Desagregue os dados",     "Questione o que está escondido na média. Analise por raça/cor, sexo, região, renda e faixa etária.",
  "3", "Avalie a qualidade",      "Verifique: cobertura do sistema, taxa de incompletude, comparabilidade metodológica e período.",
  "4", "Correlação ≠ Causalidade", "Indicadores descrevem padrões. Causalidade exige desenhos de estudo adequados e análise de confundidores.",
  "5", "Considere a série histórica", "Um ponto isolado é pouco informativo. Tendências ao longo de anos revelam padrões mais confiáveis."
)

tabela_indicador(praticas)
```

## Checklist para análise de indicadores

Antes de interpretar qualquer indicador, pergunte-se:

### Sobre os dados

- [ ] Qual é a **fonte** dos dados? É confiável e auditável?
- [ ] Qual é o **período** de referência? Os dados são atuais?
- [ ] Qual é a **cobertura** do sistema de informação? Há subregistro?
- [ ] Como os dados foram **coletados**? Há viés de seleção?

### Sobre o indicador

- [ ] O indicador é uma **proporção, taxa, razão ou índice**?
- [ ] O **denominador** é adequado? Quem está incluído e quem está excluído?
- [ ] A taxa é **bruta ou padronizada**? Faz sentido comparar diretamente?
- [ ] Os dados estão **desagregados** por sexo, idade, raça/cor, região?

### Sobre a interpretação

- [ ] Estou atribuindo **causalidade** a uma simples correlação?
- [ ] Estou cometendo **falácia ecológica** (inferindo indivíduos a partir de grupos)?
- [ ] A tendência é real ou resultado de **mudança metodológica**?
- [ ] Quem **se beneficia** desta interpretação? Quem é **invisibilizado**?

## Indicadores como instrumentos de poder

```{r}
#| label: fig-poder-dados
#| fig-cap: "Dimensões do poder nos dados em saúde"

poder <- tibble::tribble(
  ~Dimensão, ~Pergunta, ~Implicação,
  "Produção",      "Quem coleta os dados?",        "Comunidades sem UBS não geram dados — são invisíveis",
  "Acesso",        "Quem pode usar os dados?",      "Dados abertos são condição para controle social",
  "Interpretação", "Quem analisa e comunica?",       "A narrativa sobre os dados molda políticas públicas",
  "Ação",          "Quem decide com base nos dados?", "Indicadores sem ação política não salvam vidas"
)

tabela_indicador(poder, caption = "Dados são instrumentos de poder")
```

::: {.callout-important}
## Reflexão final

Dados são instrumentos de poder. **Quem os produz**, **quem os acessa** e **como são interpretados** definem quais problemas entram na agenda pública de saúde e quais populações se tornam invisíveis.

O profissional de saúde crítico é um agente fundamental na produção e no uso ético dos dados em saúde.
:::

## Recursos para aprofundamento

| Recurso | Descrição | Acesso |
|---------|-----------|--------|
| DATASUS TabNet | Tabulador de dados do SUS | [datasus.saude.gov.br](https://datasus.saude.gov.br) |
| IBGE Sidra | Banco de dados do IBGE | [sidra.ibge.gov.br](https://sidra.ibge.gov.br) |
| Atlas da Violência | Dados sobre violência — IPEA | [ipea.gov.br/atlasviolencia](https://www.ipea.gov.br/atlasviolencia) |
| GBD Compare | Carga de doença global — IHME | [vizhub.healthdata.org](https://vizhub.healthdata.org/gbd-compare) |
| e-Gestor AB | Indicadores da Atenção Básica | [egestorab.saude.gov.br](https://egestorab.saude.gov.br) |
| OpenDataSUS | Dados abertos do SUS | [opendatasus.saude.gov.br](https://opendatasus.saude.gov.br) |
